【裁判字號】    99,上易,22
【裁判日期】    990817
【裁判案由】    分割共有物
【裁判全文】
臺灣高等法院臺中分院民事判決          99年度上易字第22號
上   訴   人  乙○○
被  上  訴人  丁○○○
兼訴訟代理人  甲○○
兼上二人共同
訴  訟代理人  丙○○
上   一   人
訴  訟代理人  甲○○
上列當事人間分割共有物等事件，上訴人對於中華民國98年10月
12日臺灣臺中地方法院97年度訴字第2903號第一審判決提起上訴
，本院於99年8月3日言詞辯論終結，判決如下：
    主  文
上訴駁回。
第二審訴訟費用由上訴人負擔。
    事實及理由
一、被上訴人起訴主張：
  (一)坐落台中縣東勢鎮○○○段第0000-0000地號土地，地目田
    、面積1,551平方公尺土地（下稱系爭土地），為兩造於民
    國（下同）97年間因繼承而分別共有，應有部分各1/4，系
    爭土地雖為耕地，惟依修正後農業發展條例第16條第3款規
    定，兩造為農業發展條例89年1月4日修正後因繼承而共有，
    仍得分割為單獨所有，系爭土地於兩造間並無不分割之約定
    ，亦無因物之使用目的不能分割情形，而兩造不能達成分割
    之協議，爰依法訴請分割共有物。就分割方法部分：系爭土
    地係兩造之被繼承人謝登盛於69年間向訴外人黃清水購買該
    筆土地內約150坪即原判決附圖二所示B、C部分，面積543平
    方公尺之土地，因當時礙於法令之規定無法辦理分割，故謝
    登盛與訴外人黃清水約定將系爭土地所有權全部移轉登記予
    謝登盛，俟日後可以分割時，由謝登盛負擔費用辦理土地分
    割後，無條件將訴外人黃清水殘餘部分之土地歸還移轉登記
    予黃清水，謝登盛買受系爭土地後即僅使用上述購買之部分
    ，其餘土地仍由原權利人使用，故分割時，應區分兩造被繼
    承人謝登盛實際上買受部分及未買受且現由原權利人使用之
    部分，分別按兩造應有部分比例取得，方符公平，又被上訴
    人3人願於分割後繼續維持共有，爰請求將系爭土地分割如
    原判決附圖一被上訴人方案所示：(1)部分面積388平方公尺
    由上訴人取得；(2)部分面積1,163平方公尺由被上訴人3人維
    持共有。
  (二)被上訴人並聲明求為判決如原判決主文第一項所示。（系爭
    房屋移轉登記部分，業已確定，未在本件上訴人上訴範圍內
    ，茲不贅述，見本院卷第62頁正面末2行）
二、上訴人對被上訴人主張系爭土地為兩造共有，應有部分各1/
    4、兩造之被繼承人謝登盛當初僅買受如原判決附圖二所示B
    、C部分及與謝登盛、被上訴人丙○○定有分家書等事實，
    均不爭執，惟辯稱：系爭土地，兩造各有應有部分1/4，雖
    實際買受面積僅為原判決附圖二B、C部分，然日後是否須將
    土地分割返還予訴外人，於本件分割共有物之訴訟，尚無須
    考慮此問題，請求依原判決附圖二上訴人方案所示分割，符
    合土地使用現況及共有人之應有部分比例。分家書固約定系
    爭房屋由被上訴人丙○○取得，惟分家書中約定上訴人分得
    之土地可以建屋，但實際上無法建屋，故上訴人應分得較多
    之土地才公平。答辯聲明求為判決：駁回被上訴人之訴。
三、原審審酌兩造提出之攻擊防禦方法後，判決兩造共有坐落臺
    中縣東勢鎮○○○段第0000-0000地號、地目田、面積1551
    平方公尺之土地，分割如下：如原判決附圖一被上訴人方案
    所示(1)部分，面積388平方公尺土地，由上訴人取得；如原
    判決附圖一被上訴人方案所示(2)部分，面積1163平方公尺土
    地，由被上訴人取得，並按應有部分比例各3分之1維持共有
    。上訴人不服原審判決關於系爭土地分割方案之部分，提起
    上訴，兩造於本院各自聲明及補充陳述如后：
  甲、聲明部分
  (一)上訴人方面
  1.先位聲明：(1)原判決廢棄。(2)上廢棄部分，被上訴人在第一
    審之駁回。(3)第一、二審訴訟費用由被上訴人負擔。
  2.備位聲明：(1)原判決廢棄。(2)上開廢棄部分，依如附圖所示
    台中縣東勢地政事務所99年5月10日東土測字第72900號複丈
    成果圖乙案為分割：部分即Ｂ面積388平方公尺由上訴人
    取得；部分即Ｃ面積464平方公尺及部分即Ａ面積699平
    方公尺由被上訴人3人取得，維持共有。（修正後分割方案
    ）(3)第一、二審訴訟費用由被上訴人負擔。
  (二)被上訴人方面：上訴駁回。
  乙、補充陳述部分
  (一)上訴人方面：
  Ａ、先位聲明部分：
  1.兩造之被繼承人謝登盛於69年間向訴外人黃清水購買系爭土
    地中如原判決附圖二所示B、C部分，Ａ部分則由張道東購買
    取得，礙於法令之規定，系爭土地全部登記予謝登盛名下，
    並約定「俟日後可得土地分割時，上列保留無出賣之土地無
    條件分割產權移轉歸還登記於台端（指黃清水）」，此有覺
    書可查。因兩造均為立覺書人謝登盛之繼承人，自應受該覺
    書之約束，是農業發展條例未修改得細分前，該覺書之條件
    並未成就，就該覺書而言，系爭土地自不得分割，是被上訴
    人請求分割於法無據，應予駁回。
  Ｂ、備位聲明部分：
  1.如認為系爭土地仍能分割，依據上開覺書之約定，如原判決
    附圖二所示Ａ部分，係由訴外人張道東所購買，Ｄ部分為黃
    清水未出售部分，兩造均應依約定俟能分割時，移轉登記予
    黃清水，張道東等人。
  2.兩造之父謝登盛之所以書立「父之分家書」，約定如附圖所
    示Ｂ部分由上訴人取得，Ｃ部分由被上訴人丙○○取得，係
    因兩造之父謝登盛之「現有債務由兄弟二人均攤」，亦即上
    訴人與被上訴人丙○○均攤兩造之父謝登盛當時現有債務，
    系爭土地上附圖所示Ｂ部分則由上訴人取得，Ｃ部分則由被
    上訴人丙○○取得，其餘被上訴人因未均攤謝登盛現有債務
    而未取得系爭土地，是依上開「父之分家書」之內容，如附
    圖所示Ａ部分由被上訴人劉秀菊取得、Ｄ部分由被上訴人甲
    ○○取得後，應依上開覺書內容之約定登記予張道東、黃清
    水等人。
  3.依上開「父之分家書」內容三(四)萬福在記萬之房屋預定建地
    後方搭建任何建物，均不得超過壹層樓之高度。而此所謂「
    萬福在記萬之房屋預定建地後方搭建任何建物」即指如附圖
    Ｂ部分下方之由被上訴人丙○○所建現有房屋而言，是「父
    之分家書」之內容，一記萬分得部分(三)部分：「現住屋（永
    盛巷159號）東側空地截至後壁外7公尺止房屋預定地」其中
    「現住屋」係指當時已建築之被上訴人丙○○現有房屋，上
    訴人取得之建地當時並未建築，故有「現住屋（永盛巷159
    號）東側空地截至後壁外7公尺止房屋預定地」，亦即如附
    圖Ｂ部分之最下方算起7公尺，供被上訴人丙○○建築，其
    建築物不得超過壹層樓之高度之房屋外，其餘為上訴人興建
    房屋之預定地。
  4.請依照分家書所寫來分割。
  (二)被上訴人方面：不同意上訴人之方案，因上訴人所得部分已
    經超過4分之1。
四、被上訴人主張系爭土地為兩造於97年間因繼承而共有，應有
    部分各1/4，兩造之被繼承人謝登盛當初實際上僅買受如原
    判決附圖二所示B、C部分及被上訴人丙○○、上訴人乙○○
    與其被繼承人謝登盛曾於79年間定有分家書等事實，均為上
    訴人所不爭執，堪信屬實。本件上訴至本院，兩造主要之爭
    執事項厥為：分割方案之決定。
五、法院之判斷：
  (一)先位聲明部分：按各共有人得隨時請求分割共有物，但因物
    之使用目的不能分割或契約訂有不分割之期限者，不在此限
    ；又共有物之分割，依共有人協議之方法行之，分割之方法
    不能協議決定者，法院得因任何共有人之請求，以原物分配
    於各共有人，民法第823條第1項、第824條第1項及第2項第1
    款分別定有明文。次按耕地指依區域計畫法劃定為特定農業
    區、一般農業區、山坡地保育區及森林區之農牧用地；每宗
    耕地分割後每人所有面積未達0.25公頃者，不得分割。但本
    條例中華民國89年1月4日修正施行後所繼承之耕地，得分割
    為單獨所有。前項第三款所定共有耕地，辦理分割為單獨所
    有者，應先取得共有人之協定或法院確定判決，其分割後之
    宗數，不得超過共有人人數。農業發展條例第3條第11款、
    第16條第1項但書第3款、第2項有明文規定。經查：系爭土
    地之地目為田，使用分區係特定農業區，使用地類別為農牧
    用地，原為兩造之被繼承人謝登盛所有，於97年5月27日以
    分割繼承為登記原因，由兩造因繼承而共有等情，有被上訴
    人提出之土地登記簿謄本2份為證。故系爭土地核屬農業發
    展條例第16條所稱之耕地，並符合該條例第16條第1項但書
    第3款、第2項之規定，得分割為不超過原共有人人數之宗數
    。被上訴人主張系爭土地為兩造共有，共有人之應有部分各
    1/4，系爭土地並無因使用目的不能分割或共有人間定有不
    分割之期限，而共有人間未能以協議定分割之方法等事實，
    業據提出土地登記謄本及地籍圖等件為證，復為上訴人所不
    爭執，堪信屬實，而上訴人主張依謝登盛於70年1月5日所立
    覺書，農業發展條例未修改得細分前，該覺書之條件並未成
    就，系爭土地自不得分割云云，委無足採，則被上訴人請求
    法院判決分割，自無不合。
  (二)備位聲明部分：按共有物分割之方法，法院斟酌各共有人之
    利害關係及共有物之性質價格等，本有自由裁量之權，共有
    人訴請分割共有物，其聲明不以主張分割之方法為必要，即
    令有所主張，法院亦不受其主張之拘束，不得以原告所主張
    之方法為不當，而為駁回分割共有物之訴之判決。是原告所
    主張之分割方法，僅供法院參考而已，設未採其所主張之方
    法，亦非其訴一部分無理由，故毋庸為部分敗訴之判決（最
    高法院69年度第8次民事庭會議決議(二)參照）。另共有人因
    共有物分割之方法，不能協議決定，而提起請求分割共有物
    之訴，應由法院依民法第824條第2項命為適當之分配，不受
    任何共有人主張之拘束。共有物之分割方法以何者為適當，
    法院應斟酌當事人意願、共有物之使用情形、經濟效用及全
    體共有人之利益等情形而為適當之分割（最高法院88年度台
    上字第600號判決意旨均可參照）。再按法院裁判分割共有
    土地時，除因該土地內部分土地之使用目的不能分割（如為
    道路）或部分共有人仍願維持其共有關係，應就該部分土地
    不予分割或准該部分共有人成立新共有關係外，應將土地分
    配於各共有人單獨所有（最高法院69年台上字第1831 號判
    例參照）。本件上訴人所提出如附圖所示乙案之分割方案為
    不可採，茲分述如下：
    1.被上訴人主張兩造之被繼承人謝登盛於69年間向訴外人黃
      清水購買該筆土地內約150坪即原判決附圖二所示B、C部
      分，面積543平方公尺之土地，因當時礙於法令之規定無
      法辦理分割，故謝登盛與訴外人黃清水約定將系爭土地所
      有權全部移轉登記予謝登盛，俟日後可以分割時，由謝登
      盛負擔費用辦理土地分割後，無條件將訴外人黃清水殘餘
      部分之土地歸還移轉登記予黃清水，謝登盛買受系爭土地
      後即僅使用上述購買之部分，其餘土地仍由原權利人使用
      等情，已據被上訴人提出買賣契約書為證，且為上訴人所
      不爭執，是將來被上訴人均負有移轉系爭土地除150坪以
      外之面積與他人之義務。
    2.上訴人所提出如附圖所示乙案，主張將B部分面積0.0388
      平方公尺約117.3坪土地分歸上訴人取得，其餘A、C部分
      分歸被上訴人共同取得，惟兩造之被繼承人向訴外人買受
      系爭土地內僅約150坪，上訴人取得面積坪數已超出其兄
      弟二人應分得之面積坪數，已有未合，且上訴人分得該B
      部分土地即係其被繼承人謝登盛原買受之現占有位置土地
      ，將來該位置土地不再負分割移轉登記與他人義務，其餘
      共有人分得部分卻負有移轉登記義務，顯不公平，難認可
      採。被上訴人均陳明其3人願於分割後繼續維持共有。審
      酌被上訴人等共有人願繼續維持共有之意願暨兩造之被繼
      承人實際買受之系爭土地僅為如原判決附圖二所示之B、C
      部分，其餘土地仍由原權利人使用，兩造均應繼承其被繼
      承人對訴外人黃清水等依買賣契約所負分割、移轉義務等
      情，則依上訴人於本院所提乙案分割方案，使被繼承人謝
      登盛實際買受之範圍大部分均由上訴人取得即B部分面積
      0.0388平方公尺土地，而未買受部分之土地則均分配由被
      上訴人3人取得即其餘A、C部分土地，於各共有人間之利
      益顯有失衡，並未適當，即不可採。
    3.另上訴人主張依分家書來分云云，惟觀諸分家書之內容係
      就謝登盛之家產及債務所為分配，且僅分配於上訴人及被
      上訴人丙○○二人，並未提及關於被上訴人丁○○○、甲
      ○○繼承謝登盛財產及負債之權利及義務，實難據為本件
      系爭土地分配之依據。而被上訴人提出之分割方案，即原
      判決附圖一被上訴人方案所示，乃將系爭土地分為謝登盛
      實際買受及未買受二部分，各部分均由兩造依其應有部分
      比例分配取得，並符合系爭土地目前之使用現況，使各共
      有人均分別取得其被繼承人謝登盛實際買受部分及未買受
      部分之土地，較符合各共有人利益之公平原則，且分割後
      之土地宗數亦未逾共有人之人數，符合法令之規定，是故
      ，本院認應採如原判決主文第一項所示之分割方案，較為
      公允。
六、綜上所述，被上訴人於原審主張依據民法第823條、第824條
    規定訴請分割共有物，原判決所採分割方法尚稱公平、妥適
    ，而上訴人主張依如附圖乙案分割方法，為不可採。原審法
    院因而依被上訴人聲明之分割方案為裁判分割，依法並無不
    合。上訴意旨仍執陳詞，指摘原判決為不當，求予廢棄改判
    ，為無理由，應予駁回。
七、本件事證已臻明確，兩造其餘主張與舉證，核與判決結果無
    涉，爰不一一論列，併此敘明。
八、據上論結，本件上訴為無理由，爰依民事訴訟法第449條第1
    項、第78條，判決如主文。
中    華    民    國    99    年    8     月    17    日
                民事第五庭    審判長法  官  童有德
                                    法  官  鄭金龍
                                    法  官  王重吉
以上正本係照原本作成。
不得上訴。
                                    書記官  林玉惠
中    華    民    國    99    年    8     月    17    日
                                                      Ｓ

司法院資訊處製作；財團法人民間司法改革基金會備份。
